【裁判字號】    95,建上易,8
【裁判日期】    950829
【裁判案由】    給付承攬報酬
【裁判全文】
臺灣高等法院臺中分院民事判決       95年度建上易字第8號
上  訴  人
即被上訴人  李澤昌即李澤昌建築師事務所
訴訟代理人  張績寶律師
複代理人    張瓊文律師
被上訴人
即上訴人    財團法人中國醫藥大學
法定代理人  丙○○
訴訟代理人  陳漢洲律師
            陳嘉宏律師
            甲○○
            乙○○
上列當事人間請求給付承攬報酬事件，兩造對於民國95年3月31
日第一審判決各自提起上訴，本院於95年8月15日辯論終結，判
決如下：
    主  文
兩造之上訴均駁回。
第二審訴訟費用由兩造各自負擔。
    事實及理由
一、兩造之聲明：
(一)上訴人即被上訴人李澤昌即李澤昌建築師事務所（以下稱李
    澤昌）方面：
  １、上訴聲明：求為判決：
    、原判決不利於李澤昌部分廢棄。
    、上列廢棄部分，被上訴人即上訴人財團法人中國醫藥大
        學（以下稱中國醫藥大學）（其前身為私立中國醫藥學
        院附設醫院，簡稱中國醫藥學院，以下同）應再給付李
        澤昌新台幣（下同）六十三萬一千一百六十一元，及自
        民國（以下同）九十三年九月二十二日起至清償日止，
        按年息百分之五計算之利息。
  ２、答辯聲明：求為判決駁回對造之上訴。
(二)、中國醫藥大學方面：
  １、上訴聲明：求為判決：
    、原判決不利於中國醫藥大學部分廢棄。
    、上列廢棄部分，李澤昌在第一審之訴及假執行之聲請駁
        回。
  ２、答辯聲明：求為判決駁回對造之上訴。
二、本件李澤昌起訴主張：伊開設之李澤昌建築師事務所，於91
    年8月20日，標得「中國醫藥學院（即財團法人中國醫藥大
    學之前身）醫學系大樓實驗室整修工程」後，即積極進行該
    校醫學系大樓實驗室之設計、監造及辦理簽證等業務，於91
    年10月24日，將設計平面圖送交中國醫藥學院審閱，其後並
    分別於92年1月18日、92年2月21日、92年3月14日及92年3月
    20日，配合中國醫藥學院之要求，調整設計平面圖，92年4
    月15日，中國醫藥學院對伊之設計圖已完全認可，由中國醫
    藥學院醫學系系主任於該92年4月15日之設計平面圖上簽名
    確認；伊與中國醫藥學院，於92年3月6日，訂立「中國醫藥
    學院醫學系大樓實驗室整修工程委託規劃、設計、監造契約
    書」（下稱系爭契約書）（實際簽約日期為92年4月24日，
    並非92年3月6日），約定中國醫藥學院將該校醫學系大樓實
    驗室整修工程之設計、簽證、監造等作業程序，委任伊辦理
    ，訂約後，伊即積極進行該校醫學系大樓實驗室之設計、監
    造及辦理簽證等業務，關於工程設計酬金之給付，於系爭契
    約書第2條約定：「一、設計監造加簽證作業費：每坪新台
    幣（下同）498元整，依送工務局室內裝修審查面積計算總
    金額（含稅）。二、給付辦法：設計完成時給付總服務費
    用之百分之三十（須使用單位簽章確定）。發包作業完成
    並決標後給付總服務費用之百分之二十。辦理室內裝修及
    消防審查執照申請後給付總服務費用之百分之十五。取得
    室內裝修及消防審查通過之使用執照後給付總服務費用之百
    分之二十。工程完成經驗收合格時給付總服務費用百分之
    十五」。訂約後，中國醫藥學院向伊表示要趕工，請伊依據
    已完成之設計平面圖，儘速繪製細部施工圖，雙方於92年6
    月3日，另訂立「中國醫藥學院醫學系大樓實驗室整修工程
    委託規劃、設計、監造契約增修協議書」（以下簡稱增修協
    議書），於「增修協議書」第1條約定：「完成期限：自民
    國92年6月2日起至民國92年7月3日止，乙方（即李澤昌，以
    下同）必須完成全部細部規劃設計圖（含施工圖），並提送
    甲方（即中國醫藥學院，以下同）；另於民國92年7月13日
    前，乙方要將進行發包作業所需之相關預算書提送甲方，並
    協助甲方辦理招標事宜」。第5條約定：「甲乙雙方同意乙
    方於第1條規定之期限內完成相關作業，則甲方追加新台幣
    貳拾參萬元整（含稅），作為乙方之趕工加班費用」。「增
    修協議書」簽訂後，伊已依約於92年7月3日交付中國醫藥學
    院細部施工圖109張（藍晒圖55張＋A4圖8張＋若電圖18張＋
    消防圖28張＝109張），當日因作業疏失漏未檢附電氣圖等
    28張（電氣圖20張＋燈具圖5張＋天花板圖3張＝28張），於
    翌日（92年7月4日）即補送予中國醫藥學院，另於92年7月
    14日，將預算書（共14頁）及空白標單交予中國醫藥學院（
    雖依約定，亥預算書原應於92年7月13日前交付，惟因中國
    醫藥學院於92年7月9日要求李澤昌增修設計，李澤昌予以配
    合，而須修正預算書，致稍有延滯，應不可歸責於李澤昌）
    ，此時應認李澤昌所已依約完成設計，即已依兩造所訂契約
    書及增修協議書履行完畢，並無違約或遲延情形，李澤昌自
    得依約請求給付已完成設計部分之酬金。李澤昌已完成t爭
    契約書第2條第2項、、、款所載之工作，經核算系
    爭工程所包含之面積為4784.37平方公尺，換算為1447. 27
    坪（計算式：4784.3 7×0.3025＝1447.27，小數點後第三
    位四捨五入），每坪498元，共720,740元（計算式：498×
    1447.27＝7207 40，小數點以下四捨五入）。若中國醫藥學
    院依約配合辦理系爭工程用途變更之申請，則李澤昌原可順
    利進行至契約書第2條第2項約定之第款部分，即共得請求
    總服務費用之85％（30％＋20％＋15％＋20％＝85
    ％），其總額為612, 629元（計算式：72074 0×85％＝
    912629元），再加計「增修協議書」第5條所約定之「230,0
    00元趕工加班費用」，總額為842,629元（計算式：612629
    ＋230000＝842629）等情，爰本於履行契約之法律關係，求
    為命中國醫藥大學給付842,629元及自訴狀繕本送達翌日起
    至清償日止按年息百分之五計付利息，並宣告假執行之判決
    （原審判命中國醫藥大學給付李澤昌211468元及遲延利息，
    駁回李澤昌其餘之請求，兩造各就所受敗訴部分聲明不服）
    。
三、中國醫藥大學則以：李澤昌於92年7月3日、4日及14日所交
    付給中國醫藥大學之前身即中國醫藥學院之設計圖說不完整
    ，且多數有瑕疵，中國醫藥學院分別於92 年7月9日、14日
    、29日召開三次檢討會議，決議針對設計圖說等相關資料提
    列檢討事項，李澤昌同意依照檢討事項內容逐一修正設計圖
    。然而李澤昌於92年8月22日所交付之設計圖說，仍未符合
    上述三次會議檢討事項所要求之內容，亦即尚未完成系爭契
    約書第2條第2項第款所稱之「完成設計」，從而李澤昌依
    據系爭契約書第2條第2項第款，請求中國醫藥學院給付總
    務費用之百分之三十，即非有據。再者，李澤昌所交付給中
    國醫藥學院之預算書僅有14頁，尚缺水電、消防、空調之預
    算書，中國醫藥學院依據此等預算書，尚無法將其醫學大樓
    實驗室整修工程進行發包作業，既尚未能進行發包作業，則
    李澤昌依據系爭契約書第2條第2項第款，請求中國醫藥學
    院給付總服務費用之百分之二十，亦非有據。又李澤昌尚未
    就上述工程辦理室內裝修及消防審查執照申請，是李澤昌依
    據系爭契約書第2條第2項第款，請求中國醫藥學院給付總
    服務費用之百分之十五，亦非正當。上述工程尚未取得室內
    裝修及消防審查通過之使用執照，是李澤昌依據系爭契約書
    第款，請求中國醫藥學院給付總服務費用之百分之二十，
    亦無可取，李澤昌之訴為無理由。退步言之，若中國醫藥學
    院有給付系爭款項之義務，因李澤昌遲交電氣圖，其遲延日
    數共163日，每日應扣承攬總價款千分之五作為違約金，即
    應扣款774,853元〔計算式：（1447.27×498＋230000）×
    0.5 ％×163＝774853〕。又李澤昌未依約交付完整之各項
    設計圖或預算書，為不完全給付，中國醫藥學院得解除契約
    ，契約既經解除，李澤昌請求給付系爭款項，即非有據等語
    ，資為抗辯。
四、兩造不爭執之事實：
(一)李澤昌已於91年10月24日，將中國醫藥學院醫學系大樓實驗
    室之設計平面圖送交中國醫藥學院審閱，92年4月15日，由
    中國醫藥學院醫學系系主任於設計平面圖上簽名。
(二)兩造於92年3月6日，訂立「中國醫藥學院醫學系大樓實驗室
    整修工程委託規劃、設計、監造契約書」，約定中國醫藥學
    院將該校醫學系大樓實驗室整修工程之設計、簽證、監造等
    作業程序，委託伊辦理，關於工程設計酬金之給付，於系爭
    契約書第2條約定：「一、設計監造加簽證作業費：每坪新
    台幣（下同）498元整，依送工務局室內裝修審查面積計算
    總金額（含稅）。二、給付辦法：設計完成時給付總服務
    費用之百分之三十（須使用單位簽章確定）。發包作業完
    成並決標後給付總服務費用之百分之二十。辦理室內裝修
    及消防審查執照申請後給付總服務費用之百分之十五。取
    得室內裝修及消防審查通過之使用執照後給付總服務費用之
    百分之二十。工程完成經驗收合格時給付總服務費用百分
    之十五。
(三)兩造又於92年6月3日，訂立「中國醫藥學院醫學系大樓實驗
    室整修工程委託規劃、設計、監造契約增修協議書」，「增
    修協議書」第1條約定：「完成期限：自民國92年6月2日起
    至民國92年7月3日止，乙方（即李澤昌，以下同）必須完成
    全部細部規劃設計圖（含施工圖），並提送甲方（即中國醫
    藥學院，以下同）；另於民國92年7月13日前，乙方要將進
    行發包作業所需之相關預算書提送甲方，並協助甲方辦理招
    標事宜」。第5條約定：「甲乙雙方同意乙方於第1條規定之
    期限內完成相關作業，則甲方追加新台幣貳拾參萬元整（含
    稅），作為乙方之趕工加班費用」。
(四)李澤昌已於92年7月3日，將細部施工圖109張（藍晒圖55張
    ＋A4圖8張＋若電圖18張＋消防圖28張＝109張）交與中國醫
    藥學院，92年7月4日，將電氣圖等28張（電氣圖20張＋燈具
    圖5張＋天花板圖3張＝28張）交與中國醫藥學院，92年7月
    14日，將預算書（共14頁）及空白標單交予中國醫藥學院收
    受。
五、本件之爭點：
(一)中國醫藥學院醫學系系主任於92年4月15日已簽認之平面圖
    ，及李澤昌於92年7月3日、4日交付之細部施工圖109張、電
    器圖等28張，於92年7月14日交付之預算書及空白標單，可
    否認定李澤昌已依約完成設計？如已依約完成設計，李澤昌
    得請求之服務費用若干？
(二)李澤昌已交付之上述設計圖說、電器圖、預算書及空白標單
    ，其內容是否齊全足以使系爭工程發包？李澤昌以工程已發
    包為由，依據系爭契約書第2條第2項第款，請求中國醫藥
    學院給付總服務費用之百分之二十，是否有理由？
六、關於李澤昌是否已依約完成設計？如已完成設計，依爭契約
    書第2條第2項第款之約定可請求給付若干數額之服務費部
    分：
(一)李澤昌已交付與中國醫藥學院之上開資料，客觀上能否認為
    已依約完成設計？就此爭執，原審送請臺灣省建築師公會鑑
    定結果，認為：「李澤昌即李澤昌建築師事務所已完成設計
    」，此有該公會94年11月24日台建師鑑字第94098字第2213-
    3號函所附鑑定報告書附卷可稽（原審卷第一宗第二０七頁
    ），並經鑑定人丁○○於原審到庭證述明確（原審卷第二宗
    第十頁），李澤昌既已依約完成設計，依系爭契約書第2條
    第2項第1款之約定，李澤昌自得請求總服務費用之百分之三
    十之費用。
(二)兩造約定總服務費用，依契約書第2條第1項：「一、設計、
    監造加簽證作業費：每坪新台幣（下同）498元整，依送工
    務局室內裝修審查面積計算總金額（含稅）」。而本件工程
    總坪數為1447.27坪。故李澤昌已完成設計部分，得請求之
    費用為1447.27×498×30%=216,222元（元以下四捨五入）
    。
七、關於李澤昌已交付之上述設計圖說、電器圖、預算書及空白
    標單，其內容是否齊全足以使系爭工程發包？李澤昌依據系
    爭契約書第2條第2項第款，請求中國醫藥學院給付總服務
    費用之百分之二十，是否正當部分：
    鑑定人丁○○於原審證稱：「如依據九十二年七月十四日之
    前的資料，是無法順利發包的，因為預算書只給了十四頁，
    還缺了水電、消防、空調的預算書還沒有提出，圖的部分已
    經足夠，但是預算書的部分是不足的，這樣的資料是不足以
    順利進行發包作業的。就該部分的意見，我是認為本件七月
    十四日之前所提出的資料，之所以不能進行發包是不能歸究
    於原告的」等語（原審卷第二宗第十頁）。依上證詞，足認
    李澤昌雖已完成設計，但因所提供之資料（預算書）不足，
    無法讓中國醫藥學院進行工程之發包作業程序，工程之發包
    作業既未完成，即不符合系爭契約書第2條第2項第款之約
    定，是李澤昌依據系爭契約書第2條第2項第款，請求中國
    醫藥學院給付總服務費用之百分之二十，即非有據。
八、關於李澤昌主張系爭工程已「辦妥室內裝修及消防審查執照
    申請」因而依據系爭契約書第2條第2項第款之約定請求中
    國醫藥大學給付總服務費用之百分之十五；另主張系爭工程
    已「取得室內裝修及消防審查通過之使用執照」因而依據系
    爭契約書第2條第2項第款之約定請求中國醫藥大學給付總
    服務費用之百分之二十部分：
    李澤昌上開主張，為中國醫藥大學所否認。查系爭契約書第
    2條約定：「一、設計監造加簽證作業費：每坪新台幣（下
    同）498元整，依送工務局室內裝修審查面積計算總金額（
    含稅）。二、給付辦法：設計完成時給付總服務費用之百
    分之三十（須使用單位簽章確定）。發包作業完成並決標
    後給付總服務費用之百分之二十。辦理室內裝修及消防審
    查執照申請後給付總服務費用之百分之十五。取得室內裝
    修及消防審查通過之使用執照後給付總服務費用之百分之二
    十」。依此約定，系爭工程須已「辦妥室內裝修及消防審查
    執照申請」，李澤昌始可依據系爭契約書第2條第2項第款
    之約定，向中國醫藥大學請求給付總服務費用之百分之十五
    ；又系爭工程須已「取得室內裝修及消防審查通過之使用執
    照」，李澤昌始可依據系爭契約書第2條第2項第款之約定
    向中國醫藥大學請求給付總服務費用之百分之二十。惟李澤
    昌迄未舉證證明系爭工程已「辦妥室內裝修及消防審查執照
    申請」以及已「取得室內裝修及消防審查通過之使用執照」
      等事實，自與系爭契約書上述條款所約定之請款條件不符
    。李澤昌雖主張：伊曾檢具設計圖說等資料向台中市政府工
    務局申請裝修許可，並於該裝修申請書上用印，台中市政府
    工務局承辦人員審核後認為該室內裝修工程送審之使用用途
    （實驗室、研究室、辦公室及會議室），與原使用執照核准
    之用途（實驗室及研究室）不符，新增加辦公室及會議室，
    應另行併案辦理用途變更（即使用項目更動）等相關手續，
    且不得先行單獨辦理室內裝修許可而不辦理用途變更，伊於
    92年10月8日，發函告知中國醫藥大學，室內裝修工程之許
    可申請，應併辦理用途變更，以確保系爭工程之合法性，請
    求中國醫藥大學配合辦理，詎中國醫藥大學拒不配合辦理用
    途變更之申請，不在申請書上蓋章等語。中國醫藥大學則辯
    稱：辦理用途變更，涉及消防及建築結構皆必須重新規劃，
    已超出財團法人中國醫藥大學委託李澤昌即李澤昌建築師事
    務所設計之範圍，此舉將使整修費用增加、醫學大樓啟用時
    間遲滯，已非中國醫藥大學原來委託辦理整修之目的，若李
    澤昌依據中國醫藥大學需求所為之裝修設計，應辦理用途變
    更，李澤昌於簽約時即應依其專業知識盡告知義務，再由中
    國醫藥大學決定辦理用途變更，是否增加費用及預算金額即
    有無辦理之必要，然就此部分，李澤昌並未告知，顯見其未
    盡完全給付等語。查系爭工程審查執照之申請既牽涉用途之
    變更，而用途之變更又涉及原先委託設計契約之內容、委託
    設計之目的及系爭大樓整修部分之啟用時程，非如李澤昌所
    稱僅須中國醫藥大學在系爭工程審查執照之申請書上蓋章即
    可達其目的，是李澤昌主張系爭工程未能辦妥室內裝修及消
    防審查執照之申請手續純係因中國醫藥大學拒不在系爭工程
    審查執照之申請書上蓋章所致云云，尚無足採，是李澤昌請
    求系爭契約書第2條第2項第款及第款之服務費，即非有
    據。
九、依兩造之增修協議書第1條之約定，李澤昌本應於92年7月3
    日完成全部細部規劃設計圖（含施工圖）給中國醫藥學院，
    然李澤昌係於92年7月4日始交付電氣圖，逾期一天，依增修
    協議書第4條第1項之約定，應扣款承攬總價之千分之五即
    4,754元，是李澤昌得請求之上開金額即216,222元，扣除違
    約金4,754元後，得請求之金額為211,468元（計算式：0000
    00 －0000=211468）。
十、依兩造增修協議書第5條約定：「甲乙雙方同意乙方於第一
    條規定之期限內完成相關作業，則甲方追加新台幣貳拾參萬
    元整（含稅）作為乙方趕工加班費用。」又依第1條之約定
    ：「完成期限：自民國92年6月2日起至民國92年7月3日止，
    乙方必須完成全部細部規劃設計圖（含施工圖）並提送甲方
    ；另於民國92年7月13日前乙方要將進行發包作業所需之相
    關預算書提送甲方並協助甲方辦理招標事宜。逾期依第四條
    規定辦理」。依上所述，李澤昌未能提出完整之預算書供中
    國醫藥學院辦理工程招標事宜，既尚未依約定完成增修協議
    書所約定之事項，依兩造之上述約定，李澤昌尚不得請求追
    加之費用。又本件鑑定人係認定李澤昌於92年7月4日交電氣
    圖，視為逾期1日，應被扣款，並非認定李澤昌對於所承攬
    之工作內容並未完成，則中國醫藥學院遽以主張李澤昌未完
    成承攬工作內容，應予扣除違約金774,853元，自無可採。
十一、從而，李澤昌本於履行契約之法律關係，起訴請求中國醫
      藥大學給付211,468元，及自93年9月22日（起訴狀繕本送
      達翌日）起至清償日止按週年利率百分之五計付利息之範
      圍內，洵屬正當，應予准許，逾此部分之請求，為無理由
      。原審判命中國醫藥大學給付211,468元及上述遲延利息
      ，並以所命給付之金額未逾新台幣五十萬元而依職權宣告
      假執行，另依中國醫藥大學之聲請，酌定相當擔保金額，
      為免假執行之宣告，核無不合，中國醫藥大學就此部分提
      起上訴，指摘原判決失當，求予廢棄，非有理由，應予駁
      回。又上述不應准許部分，原審為李澤昌敗訴之判決，並
      駁回其假執行之聲請，亦無不當，李澤昌就此部分聲明上
      訴，求為命中國醫藥大學再給付631161元及自九十三年九
      月二十二日起至清償日止按年息百分之五計付之利息並宣
      告假執行之判決，亦非有據，亦應予駁回。
十二、
 (一)中國醫藥大學另抗辯稱：李澤昌未依約交付完整之各項設
     計圖或預算書，為不完全給付，得解除契約，契約既經解
     除，李澤昌請求給付系爭款項，即非有據等語。惟為李澤
     昌所否認，並陳稱：設計圖已依約交付，預算書部分，因
     中國醫藥大學多次召開會議要求伊配合會議討論之項目將
     設計圖予以修改、調整或增減設計內容，致設計圖須配合
     修正，使伊無法如期交付預算書給中國醫藥大學，此非可
     歸責於伊，對造以伊未依約交付設計圖及預算書為由，主
     張伊有不完全給付情事而解除契約，並非有據等語。經查
     ：李澤昌已依約將系爭設計圖交付給中國醫藥大學之情，
     已如上述，此部分難認李澤昌有不完全給付情事；再查，
     關於預算書之交付方面：
   (1)、按工程之發包，須先製作預算書，而預算書之製作，則
       須依照圖面；故工程設計圖面應先予定稿，方能製作正
       確之預算書。
   (2)、依系爭增修協議書第一條約定，李澤昌本應於92年7月13
       日交付預算書。然因李澤昌於92年7月3日、4日交付137
       張圖完成設計後，中國醫藥大學多次召開會議，要求李
       澤昌配合修改、調整或增減設計圖之內容，致設計圖遲
       未能定稿，各次會議內容如下：
     、中國醫藥大學於92年7月9日召開會議，決議請求李澤
         昌配合變更或增刪：「１Ｆ樓梯乙加門」、「解剖實
         習室（１Ｆ）右側門封掉」、「大間實驗室空調用箱
         型冷氣，若不夠再做中央空調」等等，共計變動達30
         項（見中國醫藥大學於原審所提答辯一狀證物一）；
         復因上開事項，中國醫藥大學內部各科室、系所尚未
         凝聚共識，而無法定案，乃再指定於同年月14日再度
         開會討論。
     、中國醫藥大學再於92年7月14日召開會議，決議修正圖
         面內之事項達49項，當日會議記錄並記載：「俟今天
         會議需修正圖面後，由建築師再檢送修正後預算書」
         等語（見中國醫藥大學於原審所提答辯一狀證物二）
         。
     、中國醫藥大學又於92年7月29日召開會議，決議修改變
         更之事項有9項（見中國醫藥大學於原審所提答辯一狀
         被證五），致上訴人無法依尚未定稿之圖面製作預算
         書。
  (3)、依系爭契約書，李澤昌應於92年7月13日完成並交付預算
      書給中國醫藥大學，惟如上所述，李澤昌於92年7月3日、
      4日完成設計後，因中國醫藥大學再召開上述三次會議，
      決議要求李澤昌就設計之內容為如上三次會議決議事項之
      變更（其會議之日期，有二次係於約定預算書提出日期之
      後），致李澤昌須暫停預算書之製作，俟設計圖等各項圖
      面修正定稿後，始能據以製作完整之預算書。是系爭工程
      之預算書既係因中國醫藥大學多次開會要求修改、變更，
      致須先修改設計圖，等設計圖定案後始能進行預算書之編
      制，顯見系爭預算書之編制或有遲延，亦係不可歸責於李
      澤昌，從而中國醫藥大學以李澤昌交付設計圖及預算書遲
      延為由，主張解除契約，即非有據（惟就此部分，李澤昌
      僅完成預算書之一部分，且系爭工程未達系爭契約書第2
      條第2項第款所定「發包作業完成並決標」之程度，是
      李澤昌不得據以請求中國醫藥學院給付總服務費用之百分
      之二十，此係另一問題，併予鈙明）。
(二)李澤昌另主張：民法第101條第1項規定：因條件成就而受不
    利益之當事人，如以不正當行為阻其條件之成就者，視為條
    件已成就；本件李澤昌已完成設計，並已著手進行裝修及消
    防執照之申請，只須中國醫藥學院配合於用途變更（使用項
    目更動）之申請書上用印，即可取得裝修及消防之許可執照
    ；惟中國醫藥學院竟不於申請書上用印，致無法完成室內裝
    修及消防審查執照之申請，使系爭契約2條第2項第款所定
    之發包作業手續及決標手續、第款裝修及消防審查執照申
    請手續、第款取得裝修及消防通過之使用執照等手續之辦
    理，均受阻礙；此係中國醫藥學院故意以不正當行為阻止付
    款停止條件之成就，依民法第101條第１項規定，應視為條
    件應已成就中國醫藥學院自應依據系爭契約第2條第2項第
    、、款之約定，給付服務費給李澤昌等語。惟為中國醫
    藥學院所否認。查：系爭工程「裝修及消防執照之申請」，
    固需中國醫藥學院配合，在該申請書上用印，惟其申請，經
    李澤昌檢具設計圖說等資料向台中市政府工務局提出申請，
    經該府工務局承辦人員審核後，認為該室內裝修工程送審之
    使用用途（實驗室、研究室、辦公室及會議室），與原使用
    執照核准之用途（實驗室及研究室）不符，新增加辦公室及
    會議室，應另行併案辦理用途變更（即使用項目更動）等相
    關手續，且不得先行單獨辦理室內裝修許可而不辦理用途變
    更，李澤昌乃於92年10月8日，發函通知中國醫藥大學，室
    內裝修工程之許可申請，應併辦理用途變更，以確保系爭工
    程之合法性，中國醫藥大學未予配合，不在申請書上蓋章。
    中國醫藥大學就此抗辯稱：辦理用途變更，涉及消防及建築
    結構皆必須重新規劃，已超出財團法人中國醫藥大學委託李
    澤昌即李澤昌建築師事務所設計之範圍，此舉將使整修費用
    增加、醫學大樓啟用時間遲滯，已非中國醫藥大學原來委託
    辦理整修之目的，若李澤昌依據中國醫藥大學需求所為之裝
    修設計，應辦理用途變更，李澤昌於簽約時即應依其專業知
    識盡告知義務，再由中國醫藥大學決定辦理用途變更，是否
    增加費用及預算金額即有無辦理之必要，然就此部分，李澤
    昌並未告知，顯見其未盡完全給付等語。查系爭工程審查執
    照之申請既牽涉用途之變更，而用途之變更又涉及原先委託
    設計契約之內容、委託設計之目的及系爭大樓整修部分之啟
    用時程，非如李澤昌所稱僅須中國醫藥大學在系爭工程審查
    執照之申請書上蓋章即可達其目的，是李澤昌主張系爭工程
    未能辦妥室內裝修及消防審查執照之申請手續純係因中國醫
    藥大學拒不在系爭工程審查執照之申請書上蓋章所致云云，
    尚無足採，從而李澤昌據以主張中國醫藥大學以上述不正當
    之方法阻止條件成就，而援引民法第101條第1項規定，視為
    條件成就而請求中國醫藥大學給付依系爭契約書第2條第2項
    第款、第款及第款之服務費，即非有據。
(三)本件業經原審函囑台灣省建築師公會派員鑑定明確，有鑑定
    書附卷可憑，中國醫藥大學請求再鑑定，核無必要，併予
    明。
十三、本件事證已臻明確，兩造其餘攻擊防禦方法及舉證，核於
      判決結果無影響，爰不逐一論述，附此明。
十四、據上論結，本件兩造之上訴，均為無理由，依民事訴訟法
      第四百四十九條第一項、第七十八條，判決如主文。
中    華    民    國    95    年    8    月    29    日
                    民事第五庭審判長法  官  吳火川
                                    法  官  朱  樑
                                    法  官  邱森樟
以上正本係照原本作成。
不得上訴。
                                    書記官  鄧智惠
中    華    民    國    95    年    9     月     4    日
                                                      Ｄ


司法院資訊處製作；財團法人民間司法改革基金會備份。
